【裁判字號】    95,上更(一),108
【裁判日期】    950927
【裁判案由】    傷害致死
【裁判全文】
臺灣高等法院臺中分院刑事判決     95年度上更(一)字第108號
上  訴  人
即  被  告  甲○○
選任辯護人  蘇俊維  律師
自  訴  人  乙  ○
                      4號
代  理  人  陳俊偉  律師
上列上訴人因傷害致死案件，不服臺灣臺中地方法院91年度自字
第730號中華民國92年1月17日第一審判決，提起上訴，經最高法
院第一次發回更審，本院判決如下：
    主  文
原判決撤銷。
甲○○傷害人之身體，處有期徒刑壹年，緩刑參年。
    事  實
一、徐蘭蓀（已死亡）於民國（下同）九十一年五月二十六日中
    午十二時五十分許，至臺中市○○路五○號「北吉亭休閒家
    飲料店」購買飲料，因有無付款乙事，與該店某女性店員發
    生言語爭執。甲○○當時正在店內與女性店員聊天，見狀後
    主動出面與徐蘭蓀理論，明知其徒手推倒年事已高之徐蘭蓀
    （七十八歲、十二年十一月十一日生），可能導致徐蘭蓀跌
    倒後發生骨折等傷害，竟仍基於普通傷害之故意，出手將徐
    蘭蓀推倒在地，致徐蘭蓀受有右側股骨轉子間骨折之傷害。
二、案經徐蘭蓀之子乙○提起自訴。
    理  由
一、訊據被告甲○○對於右揭時、地因前開細故，將被害人徐蘭
    蓀推倒在地，致其受有右側股骨轉子間骨折之傷害等事實坦
    承不諱，核與證人即台中榮民總醫院醫師李政鴻於原審審理
    時，就被害人所受傷情證述情節相符，且案發地點裝設之監
    視器拍攝之監視過程所翻製之光碟片，經原審當庭勘驗結果
    ，被告確有出手將被害人徐蘭蓀推倒在地之畫面，有原審九
    十一年十一月十八日勘驗筆錄及勘驗照片附卷可稽，而被害
    人徐蘭蓀因而受有右側股骨轉子間骨折之傷害，亦有臺中榮
    民總醫院診斷證明書在卷足憑。被害人徐蘭蓀係十二年十一
    月十一日生，案發時已近八十歲，被告因被害人與其友人言
    語衝突，主動出面理論，以手將被害人推倒，明知此舉可能
    導致被害人受傷，仍悍然為之，自有傷害故意，所辯：伊非
    故意云云，難以採信，本件事證明確，被告犯行堪以認定。
二、被告行為後，刑法施行法第一條之一於九十五年六月十四日
    經以華總一義字第09500085181號令修正公布增訂。修正增
    訂之刑法施行法第一條之一規定「中華民國九十四年一月七
    日刑法修正施行後（按指九十五年七月一日），刑法分則編
    所定罰金之貨幣單位為新台幣。九十四年一月七日刑法修正
    時，刑法分則編未修正之條文定有罰金刑者，自九十四年一
    月七日刑法修正施行後，就其所定數額提高為三十倍。但七
    十二年六月二十六日到九十四年一月七日新增或修正之條文
    ，就其所定數額提高為三倍」。而本件被告所犯上開規定有
    罰金刑，且為刑法分則編未修正之條文而定有罰金刑者；於
    刑法施行法第一條之一修正增訂前，其貨幣單位為銀元，罰
    金刑之提高標準應適用罰金罰鍰提高標準條例第一條之規定
    「依法律應處罰金、罰鍰者，就其原定數額得提高為二倍至
    十倍。」而再依現行法規所定貨幣單位折算新臺幣條例第二
    條規定「現行法規所定金額之貨幣單位為圓、銀元或元者，
    以新臺幣元之三倍折算之」，比較新舊法適用之結果，其關
    於法定刑為罰金部分之提高標準，新舊法均無不利之情形，
    故依刑法第二條第一項前段規定，本案關於刑法第二百七十
    七條第一項之法定刑罰金提高標準部分，自應適用行為時之
    法律即罰金罰鍰提高標準條例第一條之規定。
三、核被告所為係犯刑法第二百七十七條第一項之傷害罪。原審
    予以論罪科刑固非無見，惟原判決誤認被告係成立傷害致死
    罪應有未洽（詳見後述）。被告上訴意旨否認犯有傷害致死
    罪為有理由，應予撤銷改判。查被告年輕氣盛，僅因細故，
    即將年近八十之被害人推倒在地，導致其受有前開傷害，且
    陸續誘發其他疾病而致死亡，雖無積極證據證明，被告之行
    為與被害人之死亡間，有相當因果關係（見後述），然在情
    理上，其行為造成被害人及其家屬財產及精神上之重大損害
    應屬不爭事實，爰審酌上情，被告犯罪之手段、其後已與被
    害人家屬達成和解，賠償完畢，自訴代理人且當庭表示願原
    諒被告及其他一切情狀，量處如主文所示之刑。復查被告前
    未曾受有期徒刑以上刑之宣告，有台灣高等法院被告全國前
    案紀錄表附卷可稽，因一時失慮，致罹刑章，且犯後已與被
    害人家屬達成和解，態度尚稱良好，經此教訓，當知所警惕
    ，應無再犯之虞，本院認對被告所宣告之刑，以暫不執行為
    適當，爰併宣告緩刑三年。又，修正後之刑法第七十四條第
    一項將緩刑條件限定在未曾因故意犯罪而受有期徒刑以上刑
    之宣告者為基礎，此項變動影響行為人之刑罰法律效果，亦
    屬新修正刑法第二條第一項之「法律變更」，應為新舊法比
    較，本件被告無論依新舊法，均符合緩刑要件，自應適用行
    為時之規定，併予敘明。
四、自訴意旨另以：被告在客觀上可預見徒手推倒年事已高被害
    人徐蘭蓀，可能導致徐蘭蓀跌倒後發生嚴重骨折及因而傷重
    致死之情形，竟仍出手將徐蘭蓀推倒在地，致徐蘭蓀受有右
    側股骨轉子間骨折之傷害。徐蘭蓀嗣經旁人扶起坐在該店門
    口坐椅上，因無人發現其受傷而未送醫診治。嗣因徐蘭蓀之
    子乙○發現徐蘭蓀外出未歸，乃出門四處尋覓，而於「北吉
    亭休閒家飲料店」門口發現徐蘭蓀，乃將徐蘭蓀送回住處。
    迄至同日晚上七時許，徐蘭蓀發生大、小便失禁之現象，乙
    ○驚覺有異而將徐蘭蓀送往臺中榮民總醫院檢查，始發現徐
    蘭蓀有前開骨折現象，於翌日進行右髖內固定手術，嗣因尿
    路感染，導致右側髖部感染併發急性骨髓炎及菌血症，再於
    九十一年六月十一日、同年六月十三日、同年七月九日、同
    年七月二十三日進行右髖清創手術，復因多次手術造成徐蘭
    蓀免疫力及抵抗力減弱，而感染肺炎，並於同年八月十九日
    ，因肺炎導致呼吸衰竭，再引起多重器官衰竭而死亡，因認
    被告涉有刑法第二百七十七條第二項傷害致死罪嫌。
  (一)按傷害人致死罪之成立，以死亡與傷害具有因果關係者為限
    。若被害人所受傷害，原不足引起死亡之結果，係因加害者
    以外之他人行為（包括被害人或第三人）而致死亡，則與加
    害者之行為，並無相當因果關係，自難令負傷害人致死之罪
    責（最高法院二十九年度非字第五十二號判例參照）。至所
    謂相當因果關係，乃指以所生之結果作客觀上觀察，認為確
    因某項因素而引起，又從因素作客觀上觀察，認為該因素足
    以發生此項結果者而言；是傷害人致死罪之成立，以死亡與
    傷害具有相當因果關係者為限；若被害人所受傷害，原不足
    以引起死亡之結果，係因加害者以外他人行為或其他原因而
    致死亡，則與加害者之行為並無相當因果關係，自難成立傷
    害致人於死罪名。
  (二)被害人徐蘭蓀因受有右側股骨轉子間骨折之傷害，九十一年
    五月二十七日日進行右髖內固定手術，嗣因尿路感染，導致
    右側髖部急性感染併發急性骨髓炎及菌血症，再於同年六月
    十一日、同年六月十三日、同年七月九日、同年七月二十三
    日進行右髖清創手術，並於同年八月一日因肺炎併肺衰竭接
    受氣管插管及使用呼吸器，於同年八月十一日住進加護病房
    ，而於同年八月十九日，因肺炎導致呼吸衰竭，再引起多重
    器官衰竭而死亡等情，有臺中榮民總醫院診斷證明書及死亡
    診斷證明書及病歷資料在卷可證。而依本件原審卷附之被害
    人徐蘭蓀死亡診斷證明書，明確記載被害人右股骨轉子間骨
    折術後併骨髓炎與死亡結果無直接關係。
  (三)證人李政鴻醫師於原審審理時證稱：被害人徐蘭蓀因右側股
    骨轉子間骨折至臺中榮民總醫院診治，到院時右腳比較短，
    有外翻變形的情形，且因為年紀大，容易感染的關係，所以
    併發骨髓炎。因為骨髓炎會持續發燒，細菌會侵入到血液裡
    面，產生菌血症。剛送到醫院的時候，醫院是針對徐蘭蓀的
    骨折做處理，約二個禮拜後，併發急性骨髓炎跟菌血症，醫
    院於九十一年六月十一日、同年六月十三日、同年七月九日
    、同年七月二十三日進行右髖清創手術，手術後急性骨髓炎
    的部分已經獲得控制，但有可能轉變成慢性骨髓炎。慢性骨
    髓炎不會有致命的危險，進行第二次右髖清創手術後，徐蘭
    蓀的急性骨髓炎已經大致獲得控制，發燒部分也已經緩解。
    如果發燒部分已經獲得緩解，其菌血症就跟著改善，病況也
    趨於穩定。徐蘭蓀在住院的期間，發生疝氣併部分腸阻塞，
    故緊急進行疝氣的手術。疝氣併部分腸阻塞跟菌血症沒有關
    係，跟手術完後的疼痛有關係。如果病人疼痛的話，身體會
    用力，就會把腸子擠到陰囊裡面去。因為徐蘭蓀進行了四次
    右髖清創手術，本身來講一定會疼痛，有可能是因為用力而
    導致疝氣併腸阻塞的情形。疝氣併腸阻塞有可能是因為疼痛
    的關係，但是疝氣併腸阻塞的原因很多，是否必然因為疼痛
    的關係，醫院沒有辦法做這樣的確定。因為徐蘭蓀年紀大，
    經過多次的手術，抵抗力減弱，而且他的住院時間長，醫院
    內本身就比較多細菌，所以感染肺炎的機率很高，徐蘭蓀的
    死亡原因是因為肺炎引起呼吸衰竭再引起多重器官衰竭而死
    亡等情。是依上開證詞觀之，被害人之死亡原因與骨折、骨
    髓炎或菌血症既無關係，則被害人之死亡與被告之傷害行為
    間，是否具有相當因果關係亦有疑義。
  (四)本件被害人之死亡與被告之傷害行為間有無相當因果關係，
    本院民事庭就同一原因事實，送請行政院衛生署鑑定，其鑑
    定結果為：「徐蘭蓀死亡原因已如醫院開立之死亡證明書所
    載，為『肺炎、呼吸衰竭及多重器官衰竭』；同文並載明其
    病況中之『其他對於死亡有影響之疾病或身體狀況、但與引
    起死亡之疾病或傷害無直接關係者』為『功能不良、右側股
    骨轉子間骨折術後併骨髓炎』。故徐蘭蓀之死亡與其所受該
    項骨折創傷，於醫學學理上並無直接因果關係。大抵骨折屬
    一身體器官因機械力而損壞之情況，而感染則為致病微生物
    侵入體內引起，本為病因完全不同之兩種傷病；事實上，骨
    科教科書中也鮮少將「感染」列為閉鎖性骨折併發症之列；
    與手術後病患自行摘除手術傷口敷料、導致傷口染污，較為
    相關」等語，有行政院衛生署九十三年四月十六日衛署醫字
    第０九三０二０三五二三號書函檢附該署醫事審議委員會編
    號0000000號鑑定書影本一份附本院卷可資參按。
    綜上所述，本件既乏積極證據證明被告之傷害行為與被害人
    之死亡結果間有相當因果關係存在，即難令被告負傷害致死
    之責，惟自訴人就此部分與前開有罪部分，依實質上一罪起
    訴，不另為無罪之諭知。
五、據上論結，應依刑事訴訟法第三百六十九條第一項前段、第
    三百六十四條、第二百九十九條第一項前段，刑法第二條第
    一項、（修正前）第二百七十七條第一項、（修正前）第七
    十四條第一款，判決如主文。
中    華    民    國    95    年    9    月    27     日
            刑事第四庭  審判長法  官  洪  耀  宗
                              法  官  江  德  千
                              法  官  劉  登  俊
上列正本證明與原本無異。
除自訴人外，其餘不得上訴
如不服本判決應於收受送達後十日內向本院提出上訴書狀，其未
敘述上訴之理由者並得於提起上訴後十日內向本院補提理由書（
均須按他造當事人之人數附繕本）。
                              書記官  粘  銘  環
中    華    民    國    95    年  9    月    28       日
                                                      Ａ


司法院資訊處製作；財團法人民間司法改革基金會備份。
